【裁判字號】    92,訴,1742
【裁判日期】    920918
【裁判案由】    返還土地等
【裁判全文】
臺灣高雄地方法院民事判決  九十二年度訴字第一七四二號
    原      告  丙○○
                戊○○
    被      告  財政部國有財產局臺灣南區辦事處
?
    法定代理人  丁○○
    訴訟代理人  甲○○
    被      告  財政部國有財產局
?
    法定代理人  乙○○
    訴訟代理人  丁○○
    複代理人    甲○○
右當事人間請求返還土地等事件，經本院於九十二年九月五日行言詞辯論，本院判決
如左：
    主    文
原告之訴駁回。
訴訟費用由原告負擔。
    事實及理由
一、按訴狀送達後，原告不得將原訴變更或追加他訴，但經被告同意或不甚礙被告之
    防禦及訴訟之終結者，不在此限，被告於訴之變更或追加無異議，而為本案言詞
    辯論者，視為同意變更或追加。民事訴訟法第二百五十五條第一項第一款、第七
    款、第二項定有明文。本件原告起訴狀係以財政部國有財產局臺灣南區辦事處為
    被告。嗣於起訴狀繕本送達後，於九十二年八月一日具狀追加財政部國有財產局
    為被告，被告於訴之追加無異議，而於九十二年九月五日為本案言詞辯論，視為
    同意追加，且原告為訴之追加，不須另行蒐集新訴訟資料，得認為不甚礙被告之
    防禦及訴訟之終結，揆諸首揭規定，應予准許，合先敘明。
二、原告起訴主張：
（一）原告丙○○、戊○○分別自民國三十年、五十一年起，以所有之意思，善意無
      過失分別實際占有坐落於屏東縣枋寮鄉○○段九二三之十一、九二三之九號土
      地二筆（以下簡稱系爭土地）而為使用收益，並於六十四年間，屏鵝公路拓寬
      時興建房屋使用，並設有水電設施，為系爭土地之實際占有人，原告實已符合
      民法第七百六十九條、第七百七十條不動產時效取得之要件，自得請求就系爭
      土地登記為所有權人。
（二）依土地法第五十七條規定逾登記期限無人聲請登記之土地或經聲請而逾限未補
      繳證明文件者，其土地視為無主土地，由該管直轄市或縣市地政機關公告之，
      公告期滿，無人提出異議，即為國有土地之登記。被告於七十七年五月十六日
      會同地政單位，就系爭土地辦理第一次登記屬中華民國所有，依土地法第四十
      三條之規定，依本法所為之登記，有絕對效力，看似合法，惟被告所為之登記
      過程充滿瑕疵與過失，蓋土地法第五十七條之「無主土地」應係指無人管理、
      耕作、墾殖等蠻荒野地而言，原告分別於六十四年及五十一年間即陸續在系爭
      土地上興建房屋居住，系爭土地並非無主土地，被告於七十七年就系爭土地為
      第一次登記時，為何會將私有土地視為無主土地，且被告並未依土地法第五十
      四條之規定，知會實際占有人即原告，亦未經土地四鄰證明，且被告亦未曾有
      實際在系爭土地為任何公告或占有之行為，依系爭土地使用現況，被告並無管
      理實益，實際管理者為原告，被告所為之登記行為顯有過失，自不得對抗善意
      之原告，而原告附有土地四鄰證明書，經土地四鄰證明為實際占有人，是被告
      之登記行為為無效，得撤銷之，並依法定程序請求登記為系爭土地之所有權人
      ，爰依民法第七百六十七條之規定，請求被告返還系爭土地。
（三）又被告主張原告為無權占有系爭土地，其主觀之認定，缺乏客觀事實，依民法
      第九百四十條之規定，對於物有事實上管領之力者，為占有人，被告對於系爭
      土地並無事實上管領之力，原告分別自三十年、五十一年起，對於系爭土地即
      有使用收益即有管領能力，自有對抗系爭土地第一次登記之效力。且原告與被
      告間並未簽訂有租賃契約，被告逕自寄發土地使用補償金單據要求原告繳付，
      實屬無理之舉，損害原告權益甚鉅，實際上應是被告因過失之登記行為而受利
      益，致原告受損害，又被告要求原告給付補償金之行為，係乘原告無經驗，使
      原告為財產上之給付或為給付之約定，依當時及現在皆顯失公平，爰依民法第
      一百七十九條不當得利之法律關係及同法第七十四條之規定，請求被告應返還
      原告已繳交之補償金，於本院聲明：（一）被告應返還系爭土地予原告。（二
      ）被告應返還原告丙○○自八十二年八月起至九十年九月止已繳付之補償金為
      十萬八千四百六十一元，被告應返還原告戊○○自八十二年八月起至八十八年
      十二月止已繳付之補償金七萬七千零九十九元。
三、被告則以：
（一）按民法第七百六十九條、第七百七十條規定時效取得不動產所有權，限於他人
      未登記之不動產，而所謂他人未登記之不動產，應指自始未經地政機關就其所
      有權之歸屬登記於土地登記簿者而言，然系爭土地已於七十七年間登記為國有
      土地，是原告自不得依上開規定主張時效取得土地所有權，又原告既不得主張
      時效取得系爭土地所有權，自無從依據土地法第五十四條規定辦理登記為私有
      ，且國有土地並無土地法第五十四條規定之適用。
（二）系爭土地縱如原告所稱已和平占有超過二十年，然原告未於登記期限內聲請登
      記，亦未於國有登記之公告期間內提出異議，自已喪失占有之權利，更遑論塗
      銷國有登記。又未經完成登記之土地，因無人依法取得所有權，屬人民全體即
      為國有，且國有之登記作業，係由該管直轄市、縣市地政機關依土地法等相關
      規定辦理。本件系爭土地登記為國有之作業程序係由屏東縣枋寮地政事務所依
      規定辦理，登記過程具有公信力，原告等主張被告對於系爭土地之登記過程有
      瑕疵及過失，顯非事實，從而訴請撤銷登記，亦乏依據。況原告於九十年十二
      月間先後檢附證件向被告申請承購系爭土地，另並已自認有繳納無權占有之使
      用補償金，益見原告對系爭土地登記為國有，並無異議。至土地法第五十七條
      所稱之無主土地係指逾登記期限無人聲請登記之土地或經聲請而逾限未補繳證
      明文件者而言，並非原告所指屬無人管理、耕作、墾殖等蠻荒野地。
（三）系爭土地既登記為國有，原告無合法使用權源而占有使用系爭土地，自屬無權
      占有，被告依民法第一百七十九條不當得利之法律關係，向原告收取相當於租
      金之利益即使用補償金，於法並無不合，被告自無返還之理，並聲明：如主文
      所示。
四、兩造不爭執之事實：
（一）坐落於屏東縣枋寮鄉○○段九二三之十一、九二三之九號土地二筆，於七十七
      年五月十六日辦理第一次登記為中華民國所有，並由財政部國有財產局為管理
      機關迄今，有屏東縣土地登記簿一份附卷可稽。
（二）原告丙○○自八十二年八月起至九十年九月止已繳付之補償金為十萬八千四百
      六十一元予被告；原告戊○○自八十二年八月起至八十八年十二月止已繳付之
      補償金七萬七千零九十九元予被告，有財政部國有財產局臺灣南區辦事處九十
      二年七月十七日函一份在卷可憑。
五、得心證之理由：
    本件兩造之爭執在於（一）原告得否因已符合民法第七百六十九條、第七百七十
    條時效取得之要件，請求就系爭土地登記為所有權人，而依民法第七百六十七條
    之規定請求被告返還系爭土地？（二）被告向原告合法收取系爭土地之補償金之
    法律依據為何？
（一）按以所有之意思，二十年間和平繼續占有他人未登記之不動產，得請求登記為
      所有人。以所有之意思，十年間和平繼續占有他人未登記之不動產，而其占有
      之始為善意並無過失者，得請求登記為所有人。依本法所為之登記，有絕對之
      效力。和平繼續占有之土地，依民法第七百六十九條或第七百七十條之規定，
      得請求登記為所有人者，應於登記期限內，經土地四鄰證明書，聲請為土地所
      有權之登記。合法占有土地人，未於登記期限內聲請登記，亦未於公告期間內
      提出異議者，喪失其占有之權利。民法第七百六十九條、第七百七十條、土地
      法第四十三條、第五十四條、第六十條分別定有明文。是不動產時效取得，應
      以「未登記」之土地為限。如其土地已辦妥土地總登記，其所有權已有歸屬，
      不問其土地為公有或私有，即不得再為取得時效之標的，依土地法第五十四條
      規定，無從申請為土地所有權之登記。占有人於取得時效完成後，如未依土地
      法第五十四條聲請為所有權登記，亦未於公告期間內提出異議，依同法第六十
      條之規定，即喪失其占有之權利，不能請求塗銷他人之所有權登記，及確認其
      所有權存在。又占有人於時效完成後，在未經登記為所有權人以前，原所有人
      如已登記完畢，占有人即不能對之主張取得時效（與民法第七百七十條以占有
      他人未經登記之不動產為要件者不合），亦不得請求塗銷原所有人之所有權登
      記（最高法院五十年台上字第一四二判例、八十年度台上字第二一七一號判決
      可資參照）。本件原告占有之系爭土地，於七十七年五月十六日，已辦理第一
      次登記為中華民國所有，管理機關為被告，已如前述，原告雖提出土地四鄰證
      明書證明，分別於三十年、五十一年間占有系爭土地使用，縱係屬實，然原告
      並未於取得時效完成後，依土地法第五十四之規定聲請為所有權登記，亦未於
      公告期間內提出異議，為原告所不爭執，是原告已喪失系爭土地之占有權利，
      而被告就系爭土地所為之第一次登記自有絕對之效力。且依民法第七百六十九
      條、第七百七十條之規定主張時效取得請求登記為所有人者，其標的係指未登
      記之土地而言，並未包含已辦畢土地總登記之土地在內。現原告就已登記為國
      有之系爭土地，主張取得時效完成，請求登記為所有權人，自屬於法不合。又
      系爭土地既為國有土地，被告為系爭土地之管理機關，對系爭土地自有合法之
      管領權源，係有權占有，足堪認定，是原告主張依民法第七百六十七條之規定
      請求被告返還系爭土地，洵屬無據。
（二）系爭土地既登記為中華民國，屬國有土地，被告為管理機關，原告占有系爭土
      地並無合法使用權源，應屬無權占有，被告依民法第一百七十九條不當得利之
      法律關係，請求被告給付相當於租金之利益即使用補償金，於法有據，是原告
      主張被告應返還原告已繳付之補償金等語，並非可採。原告雖另主張被告係乘
      原告無經驗，使原告給付補償金，依當時情形顯失公平應予撤銷等語，然該暴
      利行為應於法律行為後一年內聲請法院撤銷，此觀民法第七十四條第二項之規
      定即明，本件原告繳付之補償金分別係自八十二年八月起至九十年九月止、八
      十二年八月起至八十八年十二月止，距原告提起本件訴訟（九十二年五月二十
      日）已逾一年之除斥期間，自不得再為聲請。
（三）至原告主張被告就系爭土地於七十七年五月十六日所為之第一次登記有瑕疵及
      過失，此屬行政爭訟之問題，宜由原告另循途徑解決，非屬本件審究之範圍，
      附此敘明。
六、綜上所述，原告就已辦理土地總登記之系爭土地主張時效取得，而請求登記為系
    爭土地之所有權人，非法之所許，且被告為系爭土地之所有權人，且屬有權占有
    ，對於無權占有之原告，依民法第一百七十九條不當得利之法律關係請求原告給
    付相當於租金之補償金，洵屬有據，是原告依民法第七百六十七條之規定請求被
    告返還系爭土地及依民法第一百七十九條及第七十四條之規定請求被告返還已給
    付之補償金，為無理由，應予駁回。
七、本件判決之基礎已臻明確，兩造其餘之攻擊防禦方法及舉證，核與判決基礎無影
    響，爰不一一論述，併此敘明。
八、據上論結，本件原告之訴為無理由，依民事訴訟法第七十八條，判決如主文。
中      華      民      國    九十二    年      九      月     十八     日
                              臺灣高雄地方法院民事第五庭
~B法      官  何悅芳
右為正本係照原本作成。
如不服本判決，應於送達後廿日內，向本院提出上訴狀並表明上訴理由，如於本判決
宣示後送達前提起上訴者，應於判決送達後十日內補提上訴理由書（須附繕本）。
中      華      民      國    九十二    年      九      月     十八     日
~B法院書記官  楊明月


司法院資訊處製作；財團法人民間司法改革基金會備份。
